【裁判字號】    90,竹簡,2
【裁判日期】    900227
【裁判案由】    給付會款
【裁判全文】
臺灣新竹地方法院民事判決  九十年度竹簡字第二號
    原      告  乙○○
                        身分證.
    被      告  甲○○  住新竹.
                        身分證.
右當事人間給付會款事件，本院判決如左：
    主      文
被告應給付原告新台幣拾伍萬仟佰拾元及其中新台幣壹拾陸萬元自民國八
十九年十一月十一日起算，其中新台幣壹拾萬仟佰拾元民國八十九年十一
月十一日起算，其中新台幣陸萬元自民國九十年二月十一日起算，均至清償日止，按
年息百分之五計算之利息。
原告其餘之訴駁回。
訴訟費用由被告負擔百分之六十五，餘由原告負擔。
本判決第一項得假執行。
原告其餘假執行之聲請駁回。
    事實及理由
一、原告之聲明：求為判決被告應給付原告新臺幣（下同）五十三萬元，及其中二十
    四萬元自民國（下同）八十九年十一月十一日起算，其中二十萬元自八十九年十
    二月十一日起算，其中九萬元自九十年二月十一日起算，均至清償日止，按年息
    百分之五計算之利息，並以供擔保為條件之假執行宣告。
二、事實摘要：
    原告主張被告於八十五年九月間召集民間互助會，連同會首即被告共計三十三會
    ，原告參加二會，另原告胞弟曾超然參加一會，均為該互助會之會員，互助會期
    間則自八十五年九月十日起至八十八年五月十日止，每月十日開標，每會金額為
    一萬元，原告均按期繳交互助會款，不料該互助會進行至第二十六會，原告之二
    會及胞弟曾超然之一會仍為活會，被告竟宣佈倒會，原告及胞弟曾超然共計繳交
    被告之互助會款連同標息為七十多萬元會款，因胞弟曾超然岳母范張梅蘭亦係會
    員，且已得標，乃約定將范張梅蘭日後每月應繳交之死會款由前開被告積欠之會
    款中扣除，而前開所扣除范張梅蘭應繳交之死會款則按原告三分之二，曾超然三
    分之一之比例扣除，其餘會款則由被告清償，此後被告亦陸續清償部分會款，尚
    積欠原告及胞弟曾超然之會款（連同標息）合計為五十三萬元，惟被告其後未再
    繼續清償，原告乃要求被告處理，被告嗣交付由其當時配偶陳紹秧（嗣已離婚）
    所簽發之面額二十四萬元、二十萬元、九萬元，到期日分別為八十九年十一月十
    日、八十九年十二月十日、九十年二月十日之本票三張分三期給付，並以本票所
    載之到期日為各期給付之期限，而每一期到期受償之會款，則按原告及胞弟曾超
    然之前開比例分配，惟前開會款之各期給付期限到期後，被告均未依約給付，而
    被告前夫陳紹秧前開簽發之本票亦均未兌現，迭經原告催請被告清償前開會款，
    均遭被告藉詞推諉，顯無履約之誠意，為此原告依據民間互助會法律關係，請求
    被告返還前開積欠之會款五十三萬元及自約定各期會款到期日之翌日起至清償日
    止分別按年息百分之五計算之遲延利息等情。被告對於其係前開互助會之會首，
    原告及其胞弟曾超然則均為該互助會會員，並積欠原告及其胞弟曾超然合計五十
    三萬元之會款（連同標息）等情不爭執，惟以其前夫陳紹秧將其召集之前開互助
    會所收之會款取走，嗣卻未將會款交還，以致於互助會無法繼續，亦即其係因受
    到前夫陳紹秧之拖累始宣告倒會，於倒會後，被告並有請其母親找到前夫陳紹秧
    出面處理，而其前夫陳紹秧亦有簽發三張面額合計五十三萬元之本票交付原告及
    其胞弟曾浩然，其中原告可得三分之二，曾浩然則可得三分之一，其前夫陳紹秧
    當時有承諾會按照前開各本票之到期日付款，惟均未支付，而截至目前為止，其
    前夫陳紹秧尚積欠其四百八十萬元，其目前實在無法償還原告前開會款等情置辯
    。
三、法院之判斷：
（一）原告主張被告於八十五年九月間召集民間互助會，原告有參加二會，原告胞弟
      曾超然則參加一會，均為該互助會之會員，互助會期間則自八十五年九月十日
      起至八十八年五月十日止，每會金額為一萬元，詎該互助會進行至第二十六會
      時，被告即宣佈倒會，而當時原告之二會及其胞弟曾超然之一會均係活會，共
      計繳交被告之互助會款連同標息為七十餘萬元，經以曾超然岳母范張梅蘭之應
      繳交死會款扣抵及被告為部分清償後，其與胞弟曾超然之前開會款尚有五十三
      萬元未清償，其中原告可分得三分之二，曾超然可分得三分之一，嗣被告經原
      告要求乃交付其前夫陳紹秧（當時仍為被告配偶）所簽發之面額二十四萬元、
      二十萬元、九萬元本票三張分三期給付，並以本票所載之到期日為各期給付之
      期限，每期會款亦均按原告及胞弟曾超然之前開比例分配，惟前開會款之各期
      給付期限到期後，被告均未依約給付，而被告前夫陳紹秧前開簽發之本票亦均
      未兌現之事實，業據提出互助會單一份、本票三紙等為證，亦為被告所不爭執
      ，自堪信原告此部分之主張為真實。被告雖辯稱其係因前夫陳紹秧將其前開互
      助會所收之會款取走，嗣並未返還，以致於互助會無法繼續而倒會，倒會後其
      亦有找到陳紹秧簽發三張面額合計五十三萬元之本票交付原告及其胞弟曾浩然
      ，陳紹秧當時並有承諾會按照前開各本票之到期日付款，惟均未支付，另其前
      夫亦積欠其四百八十萬元云云；惟查本件原告係基於互助會之法律關係請求被
      告給付前開積欠之會款，並非本於票據關係請求，雖其前夫陳紹秧有簽發前開
      本票，惟僅係被告用以作為前開會款給付之擔保，至於被告前夫陳紹秧未依本
      票到期日之期限依約給付，乃係原告是否另依據票據法律關係向被告前夫陳紹
      秧請求及被告前夫陳紹秧是否另對被告負相關債務不履行責任之問題，尚無從
      作為被告對原告拒絕給付前開積欠會款之正當理由，是被告此部分所辯自不足
      採。
（二）按台灣省民間合會之習慣，合會係會首與會員間締結之契約，會員與會員間並
      無法律關係之存在；又合會定期開標，以標金（即所謂會息）最高者為得標，
      會員得標時應付出標金，此項標金為未得標會員應得之利益，會首倒會，應認
      為有損害未得標會員所應得利益之行為，對於未得標會員，除應給付原繳會款
      外，並應給付標金之義務，最高法院六十三年度台上字第一一五九號判例意旨
      參照。本件被告身為前開互助會會首，竟於進行二十六會時倒會，則對於未得
      標之會員自應負有給付原繳會款及標金之義務；從而原告依據民間合會之法律
      關係，請求被告給付尚積欠之所繳會款及標息，自屬有據。惟查前開五十三萬
      元之會款，既係被告積欠其與胞弟曾超然二人之會款，而屬於原告部分僅為其
      中之三分之二，曾超然部分則為三分之一等情，為兩造所不爭執；次查前開會
      款之給付在性質上復非屬於不可分，則本於契約之相對性原理，屬於訴外人曾
      超然之會款債權，自無從逕由原告向被告為本件請求；又查前開五十三萬元之
      會款既經原告、曾超然與被告約定分二十四萬、二十萬元、九萬元三期給付，
      而每期給付亦均由原告分得三分之二，曾超然分得三分之一，從而原告就前開
      會款每期所得請求之金額即為十六萬元、十三萬三千三百三十三元（元以下四
      捨五入）、六萬元，亦即其得向被告請求之會款總額即為三十五萬三千三百三
      十三元；是原告請求被告給付在三十五萬三千三百三十三元範圍，及自各期給
      付屆滿之翌日即其中十六萬元自八十九年十一月十一日起，其中十三萬三千三
      百三十三元自八十九年十二月十一日起，其中六萬元自九十年二月十一日起，
      均至清償日止按年息百分之五計算之利息部分，即屬有理由，應予准許；至逾
      前開範圍部分之請求，則屬無據，應予駁回。
四、假執行之宣告：
    本件就原告勝訴部分，係依民事訴訟法第四百二十七條第二項第七款本於合會請
    求所為被告敗訴之判決，爰依同法第三百八十九條第一項第三款規定，依職權宣
    告假執行；至原告就該部分雖陳明願供擔保請求宣告假執行，惟此僅係促請本院
    為上開宣告假執行之職權發動，併予敘明。又就原告前開無理由部分，其訴既經
    駁回，假執行之聲請亦失所依附，亦應併予駁回。
五、結論：本件原告之訴為一部有理由，一部無理由，依民事訴訟法第四百三十六條
    第二項、第七十九條但書、第八十三條第一項、第三百八十九條第一項第三款判
    決如主文。
中      華      民      國    九十      年      二      月    二十七    日
                                  臺灣新竹地方法院新竹簡易庭
~B法      官  李承訓
右為正本係照原本作成。
如對本判決上訴，須於判決送達後廿日內向本院提出上訴狀。
~B法院書記官  呂超上
中      華      民      國    九十      年      二      月    二十七    日


司法院資訊處製作；財團法人民間司法改革基金會備份。
